【裁判字號】    99,台上,1265
【裁判日期】    990715
【裁判案由】    返還消費借貸款
【裁判全文】
最高法院民事判決            九十九年度台上字第一二六五號
上  訴  人  華南商業銀行股份有限公司
法定代理人  丙○○
訴訟代理人  侯水深律師
被 上訴 人  甲○○
訴訟代理人  賴重堯律師
上  訴  人  乙○○
訴訟代理人  陳瑞萍律師
上列當事人間請求返還消費借貸款事件，上訴人對於中華民國九
十八年十一月十日台灣高等法院第二審判決（九十八年度上字第
二二五號），各自提起上訴，本院判決如下：
    主  文
原判決關於駁回上訴人華南商業銀行股份有限公司對被上訴人之
訴及該訴訟費用部分廢棄，發回台灣高等法院。
上訴人乙○○之上訴駁回。
第三審訴訟費用，關於駁回上訴人乙○○之上訴部分，由該上訴
人負擔。
   理  由
本件上訴人華南商業銀行股份有限公司（下稱華南銀行）主張：
第一審共同被告聯逢興企業有限公司（下稱聯逢興公司）於民國
八十九年六月十六日邀同對造上訴人乙○○（聯逢興公司廠長）
、被上訴人暨第一審共同被告廖清河（聯逢興公司負責人）、白
秋冠（廖清河之妻）、游順飛訂立保證書（下稱系爭保證書），
約定於新台幣（下同）一千八百萬元額度為連帶保證人。嗣聯逢
興公司即向伊借款二百萬元，約定期間一年，到期後一次清償，
如有授信約定書第陸條之五情事時，經通知後債務視為全部到期
，伊已於九十年四月十三日撥款至該公司活期存款帳戶內，因聯
逢興公司於貸款到期後未予還款，另向伊申請展期七次，並於九
十七年四月十一日由聯逢興公司及白秋冠、廖清河、乙○○等人
蓋章簽訂借據（下稱系爭借據），約定利率依伊基準利率加碼二
點．五四六％計息，如逾期在六個月以內者，按該利率一○％，
逾期超過六個月者，按該利率二○％計付違約金。詎聯逢興公司
於九十七年十月三十一日經台灣票據交換所列為拒絕往來戶，依
授信約定書第伍條之二、第陸條之五約定，債務視為全部到期，
計積欠伊借款一百八十萬元及如原判決附表所示之利息暨違約金
，迭經追索，迄未給付等情，爰依消費借貸契約及連帶保證契約
之法律關係，求為命乙○○及被上訴人與聯逢興公司、廖清河、
白秋冠、游順飛等人連帶如數給付之判決。（華南銀行請求聯逢
興公司、廖清河、白秋冠、游順飛給付部分，經第一審判決該四
人敗訴後，未據其聲明不服。）
被上訴人則以：伊雖於八十九年六月十六日在系爭保證書上簽章
作保，但伊因未任職聯逢興公司，並未就聯逢興公司之新債務擔
任保證人，亦不知九十年四月十三日起開始展期七次。系爭借據
係九十七年四月十一日新借，伊不知情且未簽名，該借據背面借
款人廖清河簽章，與系爭保證書簽章完全不同，顯非廖清河本人
所簽章。又該借據上連帶保證人廖清河、白秋冠、乙○○簽名、
筆跡顯係出於同一人，與華南銀行另提出授信書「乙○○」筆跡
或系爭保證書均不同，該借據並非真實。又伊擔任連帶保證人者
，僅有八十九年六月間聯逢興公司向華南銀行樹林分行申請之一
千五百萬元中期擔保放款一件，伊於系爭借據上並未簽訂「不特
定債務，預定最高限額，由保證人負保證責任」之契約，自無最
高限額保證之適用。另聯逢興公司於九十年四月間申請短期借款
二百萬元，伊未擔任連帶保證人，依法不負連帶清償責任。又系
爭保證書係定型化契約，各條款違反誠信原則，亦失公平，依消
費者保護法第十二條第一項規定，應為無效。伊不曾於九十年三
月二十四日授信申請書及同年四月十三日借據上簽章，尤無保證
責任可言等語，資為抗辯。上訴人乙○○亦以：聯逢興公司於八
十九年六月三十日債務既已清償，伊即無擔保責任。聯逢興公司
於九十七年四月十一日借款二百萬元，並無以新還舊之意思，該
借據並非八十九年間授信合約書之展期，其中廖清河、乙○○之
簽名，與系爭保證書之簽名明顯不同，顯屬偽造。該借據上伊之
印章係供領薪之用，遭白秋冠利用職務之便所盜用。九十三年四
月二十二日、九十四年四月二十二日、九十五年五月二十日、九
十六年四月十三日等四張借據伊簽名部分，均屬偽造，印章亦屬
盜蓋，該四張借據上廖清河之簽名，更與系爭保證書上之簽名不
同等語，資為抗辯。
原審以：查華南銀行主張聯逢興公司以被上訴人及乙○○為連帶
保證人向其借款共積欠一百八十萬元本息暨違約金到期未還之事
實，有系爭借據放款明細表、通知函及退票記錄查詢單為證，及
被上訴人未通知華南銀行終止系爭保證書，均為兩造所不爭之事
實。被上訴人及乙○○雖以上開情詞置辯，惟：(一)被上訴人部分
，查聯逢興公司於九十年四月十三日向華南銀行所借之二百萬元
，該公司並未簽立借據，而僅由該公司及廖清河於九十年四月六
日授信申請書「申請人」欄蓋章，綜觀該授信申請書，並無連帶
保證人欄以供連帶保證人簽章，而聯逢興公司嗣後於九十年至九
十五年間就該借款申請展期，各該授信申請書上僅由該公司蓋章
，仍無任何連帶保證人簽章。又聯逢興公司遲至九十六年四月十
三日、九十七年四月十一日始分別簽立借據，並由廖清河、白秋
冠、乙○○在連帶保證人欄簽章，被上訴人亦未予簽章，且依九
十六、九十七年授信申請書，連帶保證人姓名欄仍僅記明廖清河
、白秋冠及乙○○而無被上訴人，亦無連帶保證人欄以供連帶保
證人簽章。次依授信約定書第十四條約定：「為便於嗣後立約人
與貴行一切受（授）信往來（含立約人之保證行為），立約人茲
同意，除另有約定外，憑後列留存印鑑式樣蓋（簽）於受（授）
信契據，即生效力」，上列保證書、授信約定書及借據應合併觀
察，三文件上之連帶保證人所蓋保證人印鑑均相符合，即生約定
連帶保證之效力；連帶保證人如僅在保證書上蓋章，而未在其餘
文件蓋章，自無從核對留存印鑑。至於授信申請書上如未記載連
帶保證人姓名，當然更無保證責任可言。況聯逢興公司各於八十
九、九十年借款一千五百萬元及二百萬元，其連帶保證人並不相
同，華南銀行以被上訴人在系爭保證書及授信約定書上蓋章，主
張被上訴人應就聯逢興公司欠款於最高限額範圍內負連帶保證責
任，即不足取。被上訴人既未在聯逢興公司之授信申請書及借據
上簽章，則依授信約定書第十四條約定，自無庸就系爭借款債務
負連帶保證人責任。另依授信約定書第十三條（第一項）約定：
「立約人所保證之債務，如貴行允許主債務人延期清償或分期清
償時，應即以書面通知立約人」，聯逢興公司於延期清償或分期
清償時，華南銀行尚應以書面通知連帶保證人，舉輕以明重，於
聯逢興公司新借貸款時，華南銀行豈有不必通知被上訴人之理？
此與授信約定書第十四條約定合併以觀，益證被上訴人仍須在九
十年至九十五年間之授信申請書或九十六年、九十七年借據上連
帶保證人欄一併簽章，經華南銀行核對與被上訴人在授信約定書
（原判決誤載為保證書）上留存印鑑或簽名式樣相符時，始得認
為被上訴人之連帶保證契約確定成立。(二)乙○○部分，查乙○○
既於系爭保證書、八十九年六月十九日授信約定書及系爭借據上
簽章，有各該書據可稽。則依授信約定書第十四條約定，乙○○
即應就聯逢興公司對華南銀行未償之一百八十萬元借款本息及違
約金，負連帶保證責任。乙○○雖辯稱系爭借據上之印章係遭盜
蓋，簽名係偽造云云，且系爭借據上之簽名，與系爭保證書及授
信約定書上簽名不同。然依證人王心汝於第一審所證各詞及授信
約定書第十四條約定，華南銀行僅須核對乙○○在系爭借據上之
印文，與留存系爭保證書及授信約定書之印文相符，乙○○之連
帶保證責任即告成立。又乙○○並不爭執該印文為真正，該等簽
名縱由他人代筆，亦不影響其連帶保證人責任之成立。次按印鑑
章乃私人自管自用，第三人持有印章係所有人交付，乃社會事實
之常態，非所有人交付，為他人所盜用，為社會事實之變態，則
主張常態事實者，無須負舉證責任；其主張變態事實者，應負舉
證責任。乙○○既未舉反證以證明白秋冠確有盜蓋印章之事實，
執此抗辯，殊不足採。從而，華南銀行據以請求乙○○與聯逢興
公司等人連帶給付一百八十萬元本息暨違約金，即屬正當；另請
求被上訴人給付部分，尚乏所據，為其心證之所由得，並說明兩
造其他主張、抗辯及聲明證據因何不足採及不逐一論述之理由，
因將第一審所為被上訴人敗訴之判決廢棄，改判駁回華南銀行該
部分之訴，並維持第一審所為乙○○敗訴之判決，駁回其上訴。
一、關於廢棄發回部分（即原判決關於駁回上訴人華南銀行對被
上訴人之訴部分）：
查被上訴人於八十九年六月十六日簽具授信約定書（一審卷二四
、二五頁），同時簽具系爭保證書（同上卷二六頁）交予華南銀
行收執，該保證書上所蓋被上訴人之印文，似與授信約定書上被
上訴人所留存之印鑑式樣相同，復經對保人謝保川核章無誤。果
爾，則能否逕以上開授信約定書第十四條之約定內容，即認「連
帶保證人如僅在保證書上蓋章，而未在其餘文件蓋章，自無從核
對留存印鑑」，進而否定被上訴人簽具系爭保證書予華南銀行之
效力，已滋疑問。又被上訴人未通知華南銀行終止系爭保證書，
為兩造所不爭之事實，而系爭保證書並載明：「連帶保證人．．
今向華南銀行．．連帶保證聯逢興公司．．對貴行．．現在．．
及將來所負之借款、票據、透支、墊款、保證、損害賠償等及其
他一切債務以一千八百萬元為限額（含本金及．．），保證人願
與主債務人負連帶清償之責任」（同上卷頁），該保證書之性質
，是否屬於就連續發生之債務而未定有期間之最高限額保證？於
被上訴人未終止該保證契約前，得否徒憑該授信約定書第十三條
第一項約定「立約人所保證之債務，如貴行允許主債務人延期清
償或分期清償時，應即以書面通知立約人」云云，即謂被上訴人
對華南銀行無須負上開連帶保證責任？原審未遑詳予深究，遽認
華南銀行主張被上訴人在系爭保證書及授信約定書上蓋章，即應
就聯逢興公司欠款於最高限額範圍內負連帶保證責任，為不足取
，亦非無再進一步推求之必要。上訴論旨，執以指摘原判決關此
部分不當，求予廢棄，不能認為無理由。
二、關於駁回上訴部分（即原判決關於駁回乙○○之上訴部分）
：
查原審本於上述理由而為乙○○敗訴之判決，經核於法並無違背
。上訴論旨，仍就原審取捨證據、認定事實之職權行使，暨其他
與判決結果不生影響之理由，指摘原判決此部分不當，求予廢棄
，非有理由。
據上論結，本件華南銀行之上訴為有理由，乙○○之上訴為無理
由。依民事訴訟法第四百七十七條第一項、第四百七十八條第二
項、第四百八十一條、第四百四十九條第一項、第七十八條，判
決如主文。
中    華    民    國  九十九  年    七    月   十五   日
                      最高法院民事第五庭
                          審判長法官  朱  建  男
                                法官  顏  南  全
                                法官  林  大  洋
                                法官  沈  方  維
                                法官  劉  靜  嫻
本件正本證明與原本無異
                                      書  記  官
中    華    民    國  九十九  年    七    月  二十七  日
                                                      Ｅ

司法院資訊處製作；財團法人民間司法改革基金會備份。
